---
title: "Association génotype-environnement"
output: github_document
---

# I. Introduction #

Dans ce tutoriel, nous allons mener une analyse de type association génotype-environnement au moyen de deux méthodes. D'abord une analyse en redondance (*redundancy analysis*, RDA) qui nous permettra d'identifier des locus putativement adaptatifs. Puis nous réaliserons une *Gradient Forest* (GF), qui nous permettra de confirmer les résultats obtenus grâce à la RDA et de visualiser la relation entre les locus identifiés et les variables environnementales.
Le jeu de données que nous allons utiliser contient une série de SNP provenant de plusieurs populations d'épinettes noires (*Picea mariana*) de tout le Canada ainsi que des variables environnementales associées au site d'origine de ces provenances.

# II. Analyse en redondance #

l'ARD est une méthode d'association génotype-environnement multivariée qui consiste en une ordination contrainte similaire a l'analyse en composantes principales. Elle permet de modéliser les relations linéaires entre plusieurs prédicteurs environnementaux et la variation génomique au sein d'une espèce ou d'une population. Ce qui permet d'identifier les fréquences allèliques qui covarient avec l'environnement.

Ce tutoriel est inspiré de celui accompagnant l'article de Forester et al. ([2018](https://onlinelibrary.wiley.com/doi/abs/10.1111/mec.14584)), disponible [ici](https://popgen.nescent.org/2018-03-27_RDA_GEA.html).

## Imports ##
### Packages ###

Le package utilisé pour cette analyse est le package [vegan](https://vegandevs.github.io/vegan/articles/FAQ-vegan.html#what-is-vegan).
```{r, message=FALSE}
#install.packages("vegan") # Pour installer 
library(vegan)
```

### Données ###

Nos données sont dans deux fichiers différents. Nous pouvons les importer et effectuer un léger nettoyage.
```{r}
## Importe
data_genotype <- read.csv("./Genotypes_AGE.csv", header = TRUE, stringsAsFactors = FALSE)
data_climate  <- read.csv("./Climate_AGE.csv", header = TRUE, stringsAsFactors = FALSE)

## Nettoie les données
data_climate  <- data_climate[-1]
data_genotype <- subset(data_genotype, select = -c(Sample_Name, Site))
```
```{r, echo = FALSE}
knitr::kable(head(data_genotype), caption = "Les SNP")
knitr::kable(head(data_climate), caption = "Nos variables climatiques")
```

Voici à quoi correspondent nos données environnementales:

|  Variable |                         Description                        |
|:---------:|:----------------------------------------------------------:|
|      Site | Le numéro du site d'origine de la population (provenance)  |
|  Latitude | Latitude de la provenance                                  |
| Longitude | Longitude de la provenance                                 |
|       MAP | Précipitations annuelles moyennes (mm)                     |
|       MAT | Température annuelle moyenne (°C)                          |
|      GDD5 | Degré-jour de croissance au-dessus de 5°C (DJ)             |
|       Rad | Radiations annuelles totales                               |
|       FFD | Premier jour de gel                                        |
|       LFD | Dernier jour de gel                                        |

## Préparation des données ##

Pour réaliser la RDA, nous avons besoin de mettre les données génomiques sous forme de matrice numérique avec les échantillons en ligne et les SNP en colonne. De plus, il nous faut choisir quoi faire avec les données manquantes (environ 3% de NA), car la RDA ne les accepte pas. Nous allons les remplacer par le génotype le plus courant. Cela permet de ne pas perdre de données. Mais il faut faire attention, car plus il manque de données, plus il y a un risque d'introduire de fausses associations.
```{r}
# On remplace les différents SNP par une valeur numérique.
data_snp_num <- data_genotype
data_snp_num <- data.frame(lapply(data_snp_num, factor))
data_snp_num <- data.frame(sapply(data_snp_num[-1], unclass))
data_snp_num <- cbind(Provenance_Code = data_genotype$Provenance_Code, data_snp_num)

# Puis on remplace les valeurs manquantes par le génotype le plus courant.
data_snp_num <- apply(data_snp_num, 2, function(x) replace(x, is.na(x), as.numeric(names(which.max(table(x))))))

# Enfin, on en profite pour rajouter les variables environnementales dans le même data.frame.
data_snp_num <- merge(data_climate, data_snp_num, by.x = "Site", by.y = "Provenance_Code")
data_snp_num <- na.omit(data_snp_num)
```
```{r, echo = FALSE}
knitr::kable(head(data_snp_num), caption = "Notre ensemble de données complet")
```

## Analyse ##

On peut ensuite réaliser la RDA.
```{r}
columns_climate <- c(5:10) # Syntactic sugar.
columns_snps    <- c(-1, -2, -3, -4, -5, -6, -7, -8, -9, -10)

# On réalise la RDA.
clim_rda <- rda(data_snp_num[columns_snps] ~ ., 
                data  = data_snp_num[columns_climate], 
                scale = T)
print(clim_rda)
```

La RDA décompose la variance selon des axes contraints correspondant à nos variables climatiques (affichés sous le nom "RDA"). Puis la variance résiduelle est modélisée par une PCA selon des axes non contraints (les valeurs "PC"). La colonne "Proportion" indique la part de la variance expliquée par nos variables (a la ligne "Constrained"). Mais cette valeur est biaisée et on peut calculer le R<sup>2</sup> ajusté de la façon suivante.
```{r}
# Montre le R^2 ajusté pour l'ordination contrainte.
RsquareAdj(clim_rda)
```

Nos variables expliquent seulement 2% de la variance. Ce qui est normal étant donné que la plupart des SNPs sont neutres et donc ne sont pas corrélés avec les variables environnementales.

Les valeurs propres (eigenvalues) des axes contraints reflètent la variance expliquée et peuvent être visualisées graphiquement.
```{r}
summary(eigenvals(clim_rda, model = "constrained"))
screeplot(clim_rda)
```

Le premier axe explique la plus grande partie de la variance. C'est peut-être le seul qu'on aura besoin d'intégrer lors de notre recherche de SNP candidats, pour en être sûr on peut tester si chaque axe est significatif en utilisant un test F.
```{r}
#signif.axis <- anova.cca(clim_rda, by="axis", parallel=getOption("mc.cores")) #!! Attention prend beaucoup de temps !!
#print(signif.axis)
```

Finalement, tous les axes sont significatifs (p<0.001), donc il vaut mieux tous les inclure pour rechercher les SNP candidats.

On peut aussi vérifier le facteur d'inflation de la variance des prédicteurs de notre modèle pour être sûr que tout va bien avant de passer à la suite de l'analyse.
```{r}
vif.cca(clim_rda)
```

Toutes les valeurs sont en dessous de 10, donc il ne devrait pas y avoir de problème de colinéarité.

## Représentation graphique ##

On peut représenter les résultats de la RDA graphiquement. Sur les graphiques suivants, les croix rouges représentent les SNP et les cercles noirs, les individus. Les vecteurs bleus sont nos prédicteurs environnementaux. Le tout est arrangé selon les axes d'ordination qui sont une combinaison linéaire des prédicteurs.
```{r}
plot(clim_rda, scaling = 3) # Par défaut on a les axes 1 et2.
plot(clim_rda, 
     choices = c(1, 3),    # Axes 1 et 3.
     scaling=3)  
```

On peut noter qu'il y a un [effet d'arche](https://phylonetworks.blogspot.com/2012/12/distortions-and-artifacts-in-pca.html) sur nos graphiques. Ce type d'artefact fait apparaitre les valeurs extrêmes (aux deux extrémités de l'arche) comme plus proche qu'elles ne le sont réellement. Ce n'est pas un problème majeur, mais doit être pris en compte dans l'interprétation du graphique.

On peut aussi apporter plus d'information en colorant les points selon une variable d'intérêt, par exemple le groupe génétique liée à la lignée glaciaire:
```{r}
plot(clim_rda, 
     type = "n", 
     scaling = 3)

# On rajoute les SNP.
points(clim_rda, 
       display = "species", 
       pch = 20, 
       cex = 0.7, 
       col = "gray32", 
       scaling = 3)

 # Et les individus colorés par groupes génétiques.
points(clim_rda, 
       display = "sites", 
       pch = 21, 
       cex = 1.3, 
       col = as.factor(data_snp_num$Compo_maj), 
       scaling = 3)

legend(x = "topright",
       legend = unique(as.factor(data_snp_num$Compo_maj)),
       fill = unique(as.factor(data_snp_num$Compo_maj))) 

```

Ici, on voit bien les différents groupes génétiques et notamment le groupe ouest qui se démarque des deux autres. Ce n'est pas surprenant, car due à son histoire post-glaciaire, le groupe est génétiquement un peu plus éloigné des deux autres. De plus, la position géographique des trois groupes selon un gradient longitudinal coïncide avec un gradient des précipitations, ce qui peut en partie expliquer leur position sur le graphique.

## Identifier les SNP putativement adaptatifs ##

Nous allons ensuite rechercher quels SNP possèdent une forte association avec nos facteurs environnementaux et seraient donc putativement adaptatifs.

Pour ça nous allons regarder la charge de chaque SNP sur chaque axe et isoler ceux avec une forte déviation standard (c'est-à-dire une forte association avec les facteurs environnementaux).
```{r}
## On extrait les charges.
axis <- c(1:5) # Pour les cinq axes.
load.rda <- scores(clim_rda, 
                   choices = axis,   
                   display = "species")

## On peut regarder la distribution des SNP sur chaque axe.
par(mfrow = c(2, 3))
for (axe_num in axis){
  hist(load.rda[, axe_num], main=paste("Loadings on RDA", axe_num))
}
```

Les histogrammes montrent que les SNP possèdent une distribution relativement normale sur chaque axe. Plus les SNP sont éloignés du centre, plus ils ont une forte association avec l'axe. C'est ceux qui en sont le plus loin qui nous intéressent et que nous allons isoler.
```{r}
## On définit quelques fonctions pour la suite.

outliers <- function(x,z){
  #'Cette fonction renvoie les points de donnée aberrants dans x, qui ont une déviation standard plus grande que z.
  lims <- mean(x) + c(-1, 1) * z * sd(x)     # Trouve les charges limites à +/-z de déviation standards.     
  x[x < lims[1] | x > lims[2]]               # Isole les locus au-delà de ces limites.
}

get_candidates <- function(axe, stand_dev){
  #'Fonction wrapper. Crée un dataframe contenant les allèles candidats pour un axe donné.
  #'axe: L'objet axe de la RDA.
  #'stand_dev: La déviation standard au-dessus de laquelle on garde un allèle.
  cand_axe <- outliers(axe, stand_dev)
  
  print(paste("Il y a", length(cand_axe), "allèles candidats corrélés a l'axe numéro", axe_num))
  
  cand_axe <- cbind.data.frame(rep(axe_num,times = length(cand_axe)), names(cand_axe), unname(cand_axe))
  colnames(cand_axe) <- c("axis","snp","loading")
  return(cand_axe)
}

```

On peut maintenant extraire les SNP candidats. La déviation standard correspond au niveau de sélectivité que l'on désire:

| DS       | 2      | 2,25    | 2,5    | 2,75      | 3          | 3,25      | 3,5        |
|----------|--------|---------|--------|-----------|------------|-----------|------------|
| Valeur P | p=0,05 | p=0,025 | p=0,01 | p=0,006   | p=0,0027   | p=0,001   | p=0,0005   |

Ici on va choisir une déviation standard minimum de 2,75.
```{r}
stand_dev <- 2.75
candidates <- data.frame()

for (axe_num in axis){ 
  axe <- load.rda[, axe_num]
  cand_axe <- get_candidates(axe, stand_dev)
  candidates <- rbind(candidates, cand_axe)
}

candidates$snp <- as.character(candidates$snp)
```
```{r}
knitr::kable(candidates)
```
Nous avons 10 SNPs candidats au total avec p<0,006 (moyennement restrictif, pas mal de faux positifs).

On ajoute ensuite la corrélation de chaque SNP avec les facteurs environnementaux.
```{r}
cand_num_tot <- length(candidates$snp)
corr_mat <- matrix(nrow = (cand_num_tot), ncol = length(colnames(data_snp_num[columns_climate]))) 
colnames(corr_mat) <- colnames(data_snp_num[columns_climate])

for (i in 1:cand_num_tot) {
  nam <- candidates[i, 2]
  snp.gen <- data_snp_num[columns_snps][, nam]
  corr_mat[i,] <- apply(data_snp_num[columns_climate], 2, function(x) cor(x,snp.gen))
}

candidates <- cbind.data.frame(candidates, corr_mat)  
```
```{r}
knitr::kable(candidates)
```

On peut aussi regarder avec quel facteur chaque SNP est corrélé le plus fortement.
```{r}
for (i in 1:length(candidates$snp)) {
  bar <- candidates[i,]
  candidates[i,10] <- names(which.max(abs(bar[4:9]))) # Trouve la variable.
  candidates[i,11] <- max(abs(bar[4:9]))              # Trouve la corrélation.
}

colnames(candidates)[10] <- "predictor"
colnames(candidates)[11] <- "correlation"
```
```{r}
# Montre combien de SNP sont corrélés le plus fortement avec chaque variable.
knitr::kable(table(candidates$predictor))
```

3 SNP sont corrélés avec le premier jour de gel, 2 avec le degré-jour et 5 avec la précipitation annuelle moyenne. Les SNP peuvent être corrélés avec plus d'un facteur.
On peut finalement représenter la corrélation de nos SNP candidats grâce à une heatmap.
```{r}
corr <- candidates[c(4, 5, 6, 7, 8, 9)]
rownames(corr) <- candidates$snp
heatmap((abs(as.matrix(corr))), Rowv = NA, Colv = NA)
```

# II. Gradient forest #

GF s'appuie sur des forêts aléatoires pour associer variables environnementales et changements dans les fréquences alléliques.

## Import ##

Pour cette analyse nous utiliserons le package [gradientForest](https://rdrr.io/rforge/gradientForest/)
```{r, message=FALSE}
#install.packages("gradientForest", repos="http://R-Forge.R-project.org") # Pour installer
library(gradientForest)

# Nous utiliserons aussi les packages suivants:
#install.packages("dplyr")
library(dplyr)
#install.packages("ggplot2")
library(ggplot2)
```

## Préparation des données ##

Pour une GF, nous avons besoin de la fréquence des génotypes de chaque SNP dans chaque population. Nous devons donc la calculer à partir de nos données d'origine et de l'associer aux variables environnementales. Pour cela, nous allons commencer par définir la fonction suivante :
```{r}
get_freq <- function(col){
  #'Cette fonction calcule la fréquence d'une variable catégorique (p. ex. génotype) dans une colonne donnée'
  freq <- table(col)
  freq <- freq/sum(freq)
  freq <- as.data.frame(freq)
  row.names(freq) <- freq$col
  freq$col <- NULL
  freq <- t(freq)
  return(freq) 
}
```

Puis on l'utilise sur nos données :
```{r}
## On crée un dataframe vide avec une provenance (population) par ligne.
provenances    <- unique(data_genotype$Provenance_Code)
data_freq_snps <- data.frame(Provenance_Code = provenances)

## Puis, pour chaque SNP (column),...  
for(col in names(data_genotype[-1])){
  gen_freq <- data.frame(matrix(ncol = 0, nrow = 0))
  
  ## ... on calcule la fréquence des différents génotypes par provenance...
  for(prov in provenances){
    pop      <- subset(data_genotype, Provenance_Code == prov)
    pop_freq <- get_freq(pop[[col]])
    pop_freq <- cbind(pop_freq, Provenance_Code = c(prov))

    names(pop_freq) <- prov
    pop_freq <- data.frame(pop_freq)
    gen_freq      <- bind_rows(gen_freq, pop_freq)
  }
  gen_freq[is.na(gen_freq)] <- 0
  colnames(gen_freq)[names(gen_freq) != "Provenance_Code"] <- paste(colnames(gen_freq)[names(gen_freq) != "Provenance_Code"], col, sep = '_')
  
  ## ... et on l'ajoute à notre dataframe vide.
  data_freq_snps <- merge(data_freq_snps, gen_freq, by = "Provenance_Code")
}

## On peut ensuite ajouter nos donées environnemental pour n'avoir qu'un seul dataframe.
data_freq_snps <- merge(data_climate, data_freq_snps, by.x = "Site", by.y = "Provenance_Code")
```
```{r, echo = FALSE}
knitr::kable(head(data_freq_snps), caption="Nos données avec les fréquences des différentes classes génotypiques des SNP.")
```

## Analyse ##

On peut ensuite réalise la GF. Les paramètres *ntree* et *mtry* définissent le nombre d'arbres par forêt aléatoire et le nombre de variables à considérer à chaque nœud lors de la construction d'un arbre. Ils peuvent être ajustés pour optimiser les performances du modèle. 
D'une manière générale, augmenter le nombre d'arbres augmentera la précision et la fiabilité du modèle. Mais cela augmentera aussi la puissance de calcul nécessaire, ce qui peut vite devenir un problème pour les ensembles de données conséquents. Dans notre cas nous utiliserons *ntree*=400 car c'est un bon compromis pour notre ensemble de données.
Le nombre de prédicteurs à considérer lors d'un nœud permet d'influer sur la quantité d'aléatoire voulue dans une forêt. À chaque nœud lors de la construction d'un arbre, *mtry* les prédicteurs sont choisi aléatoirement parmi tout ceux disponibles, puis parmi ces prédicteurs celui qui permet de diviser le plus efficacement les données est retenu. Diminuer *mtry* permet de donner plus de place aux prédicteurs moins influents et ainsi de potentiellement capturer leur effet. Cela introduit aussi de la variation entre les arbres, ce qui est tout l'intérêt d'un modèle ensembliste. La valeur par défaut de *mtry* (1/3 des prédicteurs pour une régression) est en général un bon choix.
```{r}
clim_var_col <- c(5:10) #Syntactic sugar
snps_col <- c(-1, -2, -3, -4, -5, -6, -7, -8, -9, -10)

clim_var_names <- colnames(data_freq_snps[clim_var_col]) # Les noms des colonnes des variables environnementales
snps_names <- colnames(data_freq_snps[snps_col])         # et des SNP.

# On réalise la GF
gf <- gradientForest(data=data_freq_snps,
                     predictor.vars=clim_var_names,
                     response.vars=snps_names,
                     ntree=500)

```

Le modèle nous avertit que quelques génotypes ont des fréquences avec moins de cinq valeurs différentes. Il nous demande ensuite si l'on veut vraiment faire une régression et non une classification (variable catégorique), ce qui est bien le cas. Ce sont généralement des génotypes qui ne sont présents que dans quelques populations. Lorsqu'il y en a peu, ce n'est pas un problème. On peut en obtenir la liste:
```{r}
for (n in snps_names){
  if (length(unique(data_freq_snps[n][[1]])) < 5){
    print(n)}
}
```

Le modèle GF cherche à associer les gradients environnementaux et les variations de fréquence des génotypes de chaque SNP. Pour cela, il s'appuie sur l'importance des variables environnementales au sein des différentes forêts associées à chaque génotype.
Une des premières choses que l'on peut regarder est l'importance générale de chaque facteur environnemental dans le modèle: 
```{r}
plot(gf)
```

Ici on voit que la variable la plus importante pour expliquer les variations de fréquences est la moyenne des précipitations annuelle.

On peut aussi regarder le nombre de SNP dans notre jeu de données qui ont un lien avec nos facteurs environnementaux:
```{r}
sprintf("Génotypes expliqués par les facteurs environnementaux/génotypes totaux : %g / %g", 
        gf$species.pos.rsq, length(colnames(data_freq_snps[snps_col])))
```

Il y a donc `r gf$species.pos.rsq` génotypes dont les variations sont au moins en partie expliquées par nos variables environnementales (foret aléatoire avec un R<sup>2</sup> positif) sur les `r length(colnames(data_freq_snps[snps_col]))` au total.

## Identifier les SNP putativement adaptatifs ##

Parmi ces `r gf$species.pos.rsq` SNP on peut essayer d'identifier ceux qui ont la plus forte association avec l'environnement, c'est-à-dire les SNP qui sont putativement adaptatifs. Pour cela il suffit d'isoler ceux qui ont une forêt aléatoire avec un R<sup>2</sup> important (par exemple supérieur à 0.4):
```{r}
put_snps <- gf$result
thres <- 0.4 # Notre seuil pour le R^2.
put_snps <- sort(put_snps[put_snps > thres], decreasing=TRUE)
put_snps <- data.frame(put_snps)
colnames(put_snps) <- "R^2"

knitr::kable(put_snps)
```

Nous avons donc une liste de `r length(put_snps$R2)` génotypes avec un R<sup>2</sup> > `r thres` et donc putativement adaptatif.

GF nous fournit aussi la contribution de chaque variable environnementale à ces R<sup>2</sup>, ce qui nous indique avec quelle variable un génotype est associé.
```{r}
var_imp <- t(data.frame(gf$imp.rsq)[rownames(put_snps)])

knitr::kable(var_imp)
```
Par exemple, `r unlist(strsplit(rownames(put_snps)[1], "_"))[[1]]` est le génotype du SNP `r unlist(strsplit(rownames(put_snps)[1], "_"))[[2]]` le plus fortement associé à l'environnement (R<sup>2</sup> = `r put_snps[1,1]`) et en particulier à la `r colnames(var_imp)[order(var_imp[1, ], decreasing=T)[1]]` et à la `r colnames(var_imp)[order(var_imp[1, ], decreasing=T)[2]]` (`r var_imp[1, order(var_imp[1, ], decreasing=T)[1]]` et `r var_imp[1, order(var_imp[1, ], decreasing=T)[1]]` respectivement).

## Relation entre l'environnement et les SNP ##

Pour aller plus loin, on peut regarder plus en détail comment ces génotypes et nos facteurs environnementaux sont associés. Pour cela, GF fournit plusieurs outils qui permettent de visualiser les changements de compositions alléliques liés à l'environnement. Notamment l'estimation de la densité de probabilité par noyau gaussien et l'importance cumulée des différents facteurs.
On peut commencer par afficher la densité:
```{r}
# Par exemple pour la précipitation:
dens <- density(gf, "MAP")
plot(dens, main="Gaussian kernel density estimates for MAP")
```

On peut voir que dans le cas de la précipitation, il y a deux maximum locaux. Aux alentours de 1-1,5 mm et 2-2,5 mm. Cela suggère que ces valeurs sont associées à des changements dans la composition allélique des populations, et donc potentiellement qu'il y a une adaptation locale de ces populations aux précipitations moyennes annuelles.
On peut ensuite regarder le détail de l'association environnementale pour nos 12 génotypes d'intérêt grâce à l'importance cumulée:

```{r}
# On peut définir une fonction pour tracer le graphique.

plot_cumimp <-function(var, snp_list, gf){
  #' Réalise un graphique de l'importance d'une variable pour différents SNP.
  #'
  #' @param var str, une variable environnementale.
  #' @param snp_list list of str, une liste avec les noms des SNP à considerer.
  #' @param gf l'objet gradient forest

  # On calcule l'importance cumulée de tous les SNP et on isole ceux qu'on veut.
  var_imp <- cumimp(gf, var, type="Species") # L'argument "Species" ici indique que l’on considère l'importance de la variable pour chaque SNP individuellement.
  var_imp <- var_imp[snp_list]
  
  #Transforme en dataframe
  df_imp <- data.frame()
  for (n in names(var_imp)){
    i <- var_imp[n][[1]]
    df <- data.frame(x=i$x, y=i$y, snp=n)
    df_imp <- rbind(df_imp, df)
  }
  
  #Réalise le graphique
  ggplot(df_imp, aes(x = x, y = y, col = snp)) +   
  geom_line()
}

# Trace le graphique pour les précipitations.
snp_list <- rownames(put_snps)
plot_cumimp("MAP", snp_list, gf)
```

Le graphique nous montre quelles valeurs d'une variable environnementale sont importantes pour prédire la proportion d'un génotype dans une population. Un bond vertical de la courbe indique une grande importance.
Ici on retrouve plus ou moins les zones importantes vue avec la densité de probabilité, notament aux alentours de 2-2,5 mm. Il faut quand même noter que seul un nombre restreint de SNP sont représentés ici, alors que la densité est comprend l'ensemble des SNP, d'où les différences entre les deux graphiques.

# III. Conclusion #

Nous avons pu identifier 10 SNP putativement adaptatifs avec la RDA et 12 génotypes (de `r length(unique(as.vector(data.frame(strsplit(rownames(put_snps), "_"))[2,])))` SNP) avec la GF. Parmi ces SNP, 2 ont été identifiés par les deux méthodes:
```{r, message=FALSE}
library(stringr)

snp_ard <- candidates$snp
snp_gf <- str_split_fixed(rownames(put_snps), "_", 2)[, 2]

intersect(snp_ard, snp_gf)
```

Il est normal que les différentes méthodes d'association génotype-environnement ne détectent pas exactement les mêmes SNP putativement adaptatifs. Le choix de considérer ou non les SNP détectés par une seule méthode dépendra des objectifs d'une étude et du compromis que l'on est prêt à faire entre conserver des faux positif et rejeter des vrais positifs.
Dans notre cas, nous avons utilisé des seuils de tolérance assez bas dans nos analyses (p < 0,01 et R<sup>2</sup> > 0,4) dans un souci de conserver assez de SNP pour illustrer le tutoriel malgré un ensemble de données restreint. De plus, nous n'avons pas tenu compte de la structure génétique neutre et de l'autocorrélation spatiale dans notre analyse, ce qui risque aussi d'augmenter le nombre de faux positifs. Il est donc plus prudent de ne pas tirer de conclusion sur les SNP détectés par une seule méthode. 
Les deux SNP détectés par les deux méthodes sont principalement associés aux précipitations.
Le SNP c04671m correspond au gène GQ03310_H09 et a été précédemment identifié comme étant associé à la température et aux précipitations ([Prunier et al., 2012]( https://doi.org/10.1111/j.1365-294X.2012.05691.x)). Le gène équivalent chez *Arabidopsis thaliana* code pour le *FACTEUR DE TRANSCRIPTION INDUCTIBLE 1 - RFG1* (RITFG1). Ce facteur de transcription a été identifié comme ayant un rôle dans le contrôle du méristème racinaire ([Yamada et al., 2019](https://rdcu.be/c8wiT)). Ce serait donc cohérent qu'il soit lié avec l'adaptation aux précipitations. L'autre SNP (pmP03380f) correspond au gène GQ0168_C09. Le gène équivalent chez *Arabidopsis thaliana* code pour une glycotransférase ([Rigault et al., 2011](https://doi.org/10.1104/pp.111.179663)).

En conclusion, ce bref tutoriel nous a permis de voir comment réaliser une AGE au moyen d'une ARD et d'une GF. Nous avons pu isoler chez l'épinette noire deux SNP putativement adaptatifs liés aux précipitations. L'étape suivante pourrait être de contrôler les facteurs de confusions que sont l'autocorrélation spatiale et la structure génétique neutre en réalisant une ARD partielle ou un modèle ne contenant que des SNP connus comme étant neutres et en comparant les résultats avec ceux obtenus ici.
